臺灣高等法院刑事判決
109年度上易字第1588號
上  訴  人  臺灣臺北地方檢察署檢察官
被      告  吳東耀


選任辯護人  許耀云律師（法律扶助）                    
上列上訴人因被告傷害案件，不服臺灣臺北地方法院108年度審
易字第3356號，中華民國109年6月30日第一審判決（起訴案號：
臺灣臺北地方檢察署108年度偵字第12663號），提起上訴，本院
判決如下：
    主  文
上訴駁回。
    理  由
壹、審理範圍：本案檢察官以被告吳東耀與同案被告王年立均涉
    犯傷害罪起訴在案，同案被告王年立部分因告訴人於原審審
    理中撤回告訴，經原審諭知公訴不受理，被告吳東耀部分則
    為無罪之諭知，檢察官僅就被告吳東耀部分提起上訴，原審
    判決同案被告王年立部分，未據上訴，業已確定，是本院審
    理範圍為原審判決被告吳東耀無罪部分，合先敘明。
貳、實體部分：
一、公訴意旨略以：被告吳東耀與友人劉紘瑋等人於民國108年4
    月11日23時55分許，在同案被告王年立經營之「7-BAR」餐
    廳（址設臺北市○○區○○路00號）消費，嗣因劉紘瑋與王年立
    發生口角，王年立遂徒手毆打劉紘瑋頭部太陽穴處約3下（
    王年立此部分所涉傷害犯行業經劉紘瑋撤回告訴，經原審為
    公訴不受理確定），被告吳東耀見狀乃上前阻止，王年立友
    人即告訴人曾威智見狀亦上前阻止，詎被告吳東耀竟基於傷
    害人身體之犯意，另將餐廳內玻璃桌舉起，進而砸向告訴人
    曾威智之頭部，致告訴人曾威智因此受有頭頂撕裂傷（5×0.
    3×0.3公分）及前額多處瘀腫等傷害。因認被告吳東耀係涉
    犯修正前刑法第277條第1項之傷害罪嫌。
二、按犯罪事實應依證據認定之，無證據不得認定犯罪事實；另
    不能證明被告犯罪者，應諭知無罪之判決，刑事訴訟法第15
    4條第2項、第301條第1項分別定有明文。又刑事訴訟法上所
    謂認定犯罪事實之證據，係指足以認定被告確有犯罪行為之
    積極證據而言，該項證據自須適合於被告犯罪事實之認定，
    始得採為斷罪資料；而認定不利於被告之事實，須依積極證
    據，苟積極證據不足為不利於被告事實之認定時，即應為有
    利於被告之認定，更不必有何有利之證據。且刑事訴訟上證
    明之資料，無論其為直接或間接證據，均須達於通常一般之
    人均不致有所懷疑，而得確信其為真實之程度，始得據為有
    罪之認定，若其關於被告是否犯罪之證明未能達此程度，而
    有合理懷疑之存在，致使無從形成有罪之確信，縱被告否認
    犯罪事實所持之辯解不能成立，根據無罪推定原則，仍應為
    被告無罪判決之諭知（最高法院30年上字第816號、第1831
    號、76年台上字第4986號、92年台上字第128號判決意旨參
    照）。再者，刑事訴訟法第161條第1項明文規定：「檢察官
    就被告犯罪事實，應負舉證責任，並指出證明之方法。」因
    此，檢察官對於起訴之犯罪事實，應負提出證據及說服之實
    質舉證責任。倘其所提出之證據，不足為被告有罪之積極證
    明，或其指出證明之方法，無從說服法院以形成被告有罪之
    心證，基於無罪推定之原則，自應為被告無罪判決之諭知。
三、證據能力部分：
    刑事訴訟法第308條規定：「判決書應分別記載其裁判之主
    文與理由；有罪之判決並應記載犯罪事實，且得與理由合併
    記載。」，同法第310條第1款規定：「有罪之判決書，應於
    理由內分別情形記載下列事項：一認定犯罪事實所憑之證據
    及其認定之理由。」，及同法第154條第2項規定：「犯罪事
    實應依證據認定之，無證據不得認定犯罪事實。」揆諸上開
    規定，刑事判決書應記載主文與理由，於有罪判決書方須記
    載犯罪事實，並於理由內記載認定犯罪事實所憑之證據及其
    認定之理由。所謂認定犯罪事實所憑之「證據」，即為該法
    第154條第2項規定之「應依證據認定之」之「證據」。職故
    ，有罪判決書理由內所記載認定事實所憑之證據，即為經嚴
    格證明之證據，另外涉及僅須自由證明事項，即不限定有無
    證據能力之證據，及彈劾證人信用性可不具證據能力之彈劾
    證據。在無罪判決書內，因檢察官起訴之事實，法院審理結
    果，認為被告之犯罪不能證明，而為無罪之諭知，則被告並
    無檢察官所起訴之犯罪事實存在，既無刑事訴訟法第154 條
    第2項所規定「應依證據認定之」事實存在。因此，判決書
    僅須記載主文及理由，而理由內記載事項，為法院形成主文
    所由生之心證，其論斷僅要求與卷內所存在之證據資料相符
    ，或其論斷與論理法則無違，通常均以卷內證據資料彈劾其
    他證據之不具信用性，無法證明檢察官起訴之事實存在，所
    使用之證據並不以具有證據能力之證據為限，是以本案被告
    既經本院認定應受無罪之諭知，本判決即不再論述所援引有
    關證據之證據能力，合先敘明。
四、公訴人認被告吳東耀涉有傷害罪嫌，無非係以被告吳東耀於
    偵查中之供述、證人即告訴人曾威智、證人即同案被告王年
    立於偵查中之指證、告訴人曾威智之驗傷診斷證明書、現場
    監視錄影畫面及翻拍照片等為主要論據。
五、訊據被告吳東耀固坦承有於上揭時、地在場，惟堅詞否認有
    何傷害犯行，辯稱：是告訴人曾威智先推我胸口，我用手扣
    著他的肩膀部位把他拉到旁邊，我跟他的肢體動作只有這樣
    而已，我桌子都沒有碰到，我沒有拿玻璃桌砸他，也沒有拿
    酒瓶砸他，這些東西我都沒有碰到等語，經查：
(一)告訴人曾威智於上揭時、地，與被告吳東耀等人因故發生糾
    紛，於108年4月12日0時29分許，至臺北市立聯合醫院和平
    院區驗傷，經診斷受有頭頂撕裂傷（5×0.3×0.3公分）及前
    額多處瘀腫等傷害等情，有告訴人曾威智、同案被告王年立
    之證述（108年度偵字第12663號卷，下稱偵卷，第11、281
    、314至315頁、第134頁），及臺北市立聯合醫院和平院區1
    08年4月12日驗傷診斷證明書在卷可稽（偵卷第147至148頁
    ），此部分事實固堪認定。
(二)告訴人曾威智於警詢時之證述與事實有所扞格，非無瑕疵，
    佐以其於本院準備程序及訊問時所陳其事實上未看到吳東耀
    動手打我等語，是其於警詢時指證被告吳東耀有傷害犯行云
    云，顯非可採。
 1、依告訴人曾威智於108年4月12日2時51分許之警詢指稱：王
    年立後來跟其他我不認識的人聊天，突然馬路對面就衝過來
    好幾個人圍著我跟王年立，開始毆打我們，吳東耀先推我，
    再拿玻璃桌子砸我，之後又遭一個人拿東西砸背，最後有一
    大堆人朝我跟王年立打等語（偵卷第133至134頁）。惟據告
    訴人曾威智製作前開警詢筆錄前，於108年4月12日0時39許
    即案發後立即至臺北市立聯合醫院和平院區驗傷，其向醫師
    主訴係「被不認識的人用酒瓶打傷」（偵卷第147頁），與
    其之後於警詢所稱係「吳東耀」拿玻璃桌子砸我云云（偵卷
    第134頁），大相逕庭；另以告訴人曾威智除經診斷受有頭
    頂撕裂傷（5×0.3×0.3公分）及前額多處瘀腫等傷害外，身
    體四肢及背部均無受傷，有其驗傷診斷證明書可參（偵卷第
    147至148頁），則告訴人曾威智上開於警詢時之指訴，與其
    傷勢相核，亦非全然相符，前後實有矛盾之處，是告訴人曾
    威智前開指訴被告吳東耀有傷害犯行等語，是否屬實，已有
    疑問。
 2、再者，依告訴人曾威智於本院準備程序及訊問時所陳：本件
    是我老闆王年立跟被告的事情，我只是去勸架，結果我被波
    及到，至於是不是吳東耀打我的，我不知道，因為是王年立
    跟我說是吳東耀打我的，我事實上從頭到尾都沒有看到吳東
    耀動手打我等語（本院卷第111、140頁），佐以證人王年立
    於原審及本院審理時之證述（詳後述），是告訴人曾威智前
    開於警詢時指證被告吳東耀有傷害犯行云云，顯非可採。
(三)證人王年立於警詢、偵查時之指證被告吳東耀有傷害曾威智
    乙節，與其後於原審及本院審理中之證述相左，復與證人即
    在場之人劉紘瑋之證述不符，是王年立於警詢及偵查指證被
    告吳東耀有傷害曾威智云云，不足採信：
 1、證人即同案被告王年立固於警詢及偵查中指稱：我被打的時
    候有看到曾威智被吳東耀打，吳東耀沒有打我等語（偵卷第
    11、281、314頁）；惟嗣於原審審理時證稱：案發當天我打
    了劉紘瑋，店外走廊就有一些衝突，我打了劉紘瑋之後就一
    片混亂，有人砸花盆、有人從店內衝出來砸酒瓶，甚至還有
    從對面埋伏的衝過來打我，我是被打的人，沒辦法看到是誰
    ，曾威智有受傷，我不知道是被誰打的，同樣場面我也被打
    了，我坐在地上，後來警察來之後，我也是被人家拿椅子從
    後面打下去，我也當場流鼻血，根本沒辦法看到；我起來看
    到玻璃桌翻在地上，當時狀況曾威智站在吳東耀身邊，所以
    我才判斷可能是吳東耀砸的，那時我身體狀況不好，我已經
    被打成那樣了；我跟曾威智一起去驗傷，曾威智於驗傷過程
    沒有跟我說他是怎麼被攻擊的，他自己也不知道，我沒有問
    他，我說我只有看見吳東耀站在你旁邊，他自己也跟我說他
    不知道是誰打他的，這是曾威智在醫院跟我說的；我們從醫
    院回派出所做筆錄時，我當時是義憤填膺，我也被打，我看
    到吳東耀站在曾威智旁邊，所以之前才直覺說我有看到吳東
    耀打曾威智，但實際上我沒有看到吳東耀打曾威智；後來我
    有跟吳東耀連絡上，吳東耀跟我澄清他沒有打曾威智，但曾
    威智從這事情發生後就不見了，我也想做求證，這時我只能
    說我就是受傷很重，我認為我店裡面這邊3個人送醫院，總
    是要給我交代，店被弄得亂七八糟，當時吳東耀站在曾威智
    旁邊，我就是直覺吳東耀可能有跟曾威智有身體接觸，我是
    這樣想，蒐集證據應該不是我的工作，這東西來問我，我就
    照我看到的東西講；其實我本來也不希望告到法庭，大家都
    認識講一講就和解了，不過曾威智就不見了，不然也不用浪
    費司法資源，大家都是小傷；案發時兵荒馬亂，警察也來了
    ，店裡面的人都出來了，有3、40個人，警察竟然沒辦法保
    全證據，要我被害人提供時，我沒辦法提供，我只能說我有
    看到吳東耀站在曾威智旁邊，但我確實沒有看到吳東耀傷害
    曾威智；我沒有看到吳東耀翻桌，不然我就告他毀損了，我
    只看到吳東耀跟曾威智他們站在桌子旁邊，可是桌子有被翻
    掉，因為四面八方都有人衝過來等語（原審卷第189至195頁
    ）。
 2、王年立復於本院審理時證稱：當時我是第一個受傷的，我只
    能就我看到的東西做陳述，我當時確實有看到被告站在曾威
    智旁邊，但因為是2、30人砸我店，我也是第一個被打，後
    面的狀況我真的沒有辦法很清楚的描述。我那時候有看見被
    告站在曾威智旁邊，我確實沒有看見他打曾威智，因為就算
    被告跟曾威智有爭執，也是在我被打之後，我根本沒有辦法
    看到被告有傷害曾威智的行為，我當時就是氣憤，我覺得我
    受了不平等的待遇，所以那個時候，我認為就是被告跟曾威
    智起衝突，那個是按照檢察官開庭時跟我講的意思。曾威智
    當時沒有跟我提到他是被誰打，因為當時兵荒馬亂，有我們
    這邊3、4個人，對方有2、30個人，還有人從對面帶東西打
    我，所以有很多在警察局的供詞，我也只是用推測的方式，
    事實上我確實沒有看到吳東耀有傷害曾威智等語（本院卷第
    166至169頁）。
 3、加之，證人王年立於案發時亦遭受不明人士攻擊，而受有鼻
    瘀腫及雙鼻孔出血、鼻骨骨折、後枕會痛等傷害，有臺北市
    立聯合醫院驗傷診斷證明書在卷可憑（偵卷第33至34頁），
    王年立並於驗傷時自訴「被不認識的人用花瓶砸傷」等語（
    偵卷第33頁），於警詢時亦供稱：我打了劉紘瑋一巴掌之後
    ，劉紘瑋的朋友就開始攻擊我，我被打便倒在地上，暈眩也
    有流鼻血等語（偵卷第10頁），核與王年立前開於原審及本
    院審理時證述：當時我是第一個受傷的，我是被人家從後面
    打下去，我也當場流鼻血等語（原審卷第191頁，本院卷第1
    66頁）大致相符，則證人王年立於案發時既遭不明人士攻擊
    而倒臥在地，並有暈眩之情形，則證人王年立案發時是否確
    有親見被告吳東耀有傷害曾威智之情形，受限於其已受傷之
    生理狀況，實非無疑，是證人王年立上開於原審及本院審理
    時證稱：其受攻擊後並沒有看到吳東耀有傷害曾威智，警詢
    所陳也只是用推測的方式，事實上確實沒有看到等語，與其
    於案發時身心狀況、經歷及客觀情況相符，應堪採信。
 4、又證人劉紘瑋於原審審理時證稱：案發當天我被王年立打，
    只有曾威智走過來，他走過來後站在王年立旁邊，吳東耀當
    時在我旁邊，吳東耀把我跟王年立拉開，曾威智在旁邊看吳
    東耀把我們兩人拉開；我是在警局做筆錄時，曾威智也有去
    警察局，我才知道曾威智有受傷，我沒有無看到曾威智如何
    受傷等語（原審卷第196至198頁）。是依證人劉紘瑋上開證
    述，佐以證人王年立前開於原審及本院審理時之證述，益徵
    王年立實際上僅看到被告吳東耀站在告訴人曾威智旁邊，即
    據為警詢、偵查中推測之詞，概無疑義。證人王年立既於原
    審及本院審理時俱稱：未親見吳東耀有傷害曾威智之動作等
    情，此節亦與證人劉紘瑋所證述：吳東耀當時在我旁邊等語
    （原審卷第197頁），及被告吳東耀所稱：我只有把曾威智
    拉到旁邊等語（偵卷第88、89頁，原審卷第52、198頁，本
    院卷第72、165頁）相符合。是證人王年立前開於警詢及偵
    查中指稱：我被打的時候有看到曾威智被吳東耀打等語，不
    足採信。
(四)又起訴書所列之現場監視錄影畫面及翻拍照片，並未攝得本
    案衝突發生經過，至多僅得證明吳東耀、王年立、曾威智及
    劉紘瑋等人在案發現場，尚難遽為被告吳東耀有傷害告訴人
    曾威智犯行之認定。
(五)綜上，告訴人曾威智前開警詢之指述暨證人王年立於警詢及
    偵查中之證述均不足採信，檢察官所舉以上證據僅能證明被
    告案發當日與證人劉紘瑋等人有在鬥毆現場之事實，尚無法
    證明被告吳東耀有出手傷害告訴人曾威智乙節，本院既無法
    形成毫無合理懷疑，可得確信被告傷害犯行之有罪心證，被
    告傷害犯行尚屬不能證明，自應為被告無罪之諭知。
六、綜上所述，公訴意旨所舉事證，均未達於通常一般之人均不
     致於有所懷疑，而得確信為真實之程度，原審認無從就被
    告 被訴之事實形成有罪之確信，難認被告有公訴人所指傷
    害犯 行，為被告無罪判決之諭知。核原審認定無罪之理由
    ，與本院上開認定相同，應予維持。檢察官提起上訴，對於
    原審取捨證據及判斷其證明力職權之適法行使，為不同之評
    價，而指摘原判決不當，惟並未另行提出其餘證據以補強本
    案事實之認定，自難認其上訴有理由，應予以駁回。
據上論斷，應依刑事訴訟法第368條，判決如主文。
本案經檢察官洪敏超提起公訴，檢察官盧慧珊提起上訴，檢察官
鄭堤升到庭執行職務。
中　　華　　民　　國　　109 　年　　10　　月　　29　　日
                  刑事第三庭    審判長法　官  張惠立
                                      法　官  張江澤
                                      法　官  劉兆菊
以上正本證明與原本無異。
不得上訴。
                                      書記官  陳佳微
中　　華　　民　　國　　109 　年　　10　　月　　29　　日